【裁判字號】    90,台上,1835
【裁判日期】    901019
【裁判案由】    塗銷抵押權登記
【裁判全文】
最高法院民事判決                                九十年度台上字第一八三五號
    上  訴  人  乙 ○ ○
    被 上訴 人  甲○○○
    訴訟代理人  邱 松 根律師
右當事人間塗銷抵押權登記事件，上訴人對於中華民國八十八年十月十九日台灣高等
法院第二審更審判決（八十八年度上更(二)字第一八八號），提起上訴，本院判決如左
：
    主  文
原判決廢棄，發回台灣高等法院。
    理  由
本件上訴人主張：被上訴人有最高限額新台幣三百六十萬元抵押權設定登記之台北縣
中和市○○段七五三之一地號、面積一○七平方公尺、所有權應有部分四分之一（重
測前為秀朗路尖山腳小段九八之三○地號）土地及其上建物即門牌號碼台北縣中和市
○○路○段一三○巷十七弄四號房屋所有權全部（以下簡稱系爭不動產），為上訴人
所有，因上訴人之姪女婿即訴外人廖嘉和，於民國八十一年間向被上訴人借款三百萬
元，約定清償期為六個月，央求上訴人擔任該項債務之保證人，上訴人乃交付相關證
件予被上訴人，以辦理系爭抵押權之設定。系爭抵押權設定時，廖嘉和即簽發八十三
年四月十一日到期之票據交付被上訴人收執。詎廖嘉和屆期無法清償債務，被上訴人
竟未經上訴人之同意，允許廖嘉和延期清償，且與廖嘉和交換票據，繼續收受廖嘉和
之利息。依民法第七百五十五條之規定，上訴人就上開債務已不負保證責任。且抵押
權權利存續期間業已經過，於該期間內，上訴人對被上訴人又未負有任何債務，上訴
人自得訴請塗銷抵押權等情，求為命被上訴人應將台北縣中和地政事務所於八十二年
十月十三日以八二北中地登字第四七五一四號收件、就系爭不動產，所設定本金最高
限額三百六十萬元之抵押權登記（以下簡稱系爭抵押權），予以塗銷之判決。
被上訴人則以：上訴人於八十二年間介紹其姪女婿廖嘉和向被上訴人借款，被上訴人
因念與上訴人有十數載鄰居之誼，且上訴人又願提供系爭不動產設定抵押權擔保，被
上訴人乃於八十二年十月十三日交付三百萬元予廖嘉和，並於當日交付證件予被上訴
人，而由被上訴人委託代書辦理抵押權登記事宜，上訴人並非保證人。系爭抵押權登
記係因代書誤記，非如上訴人所稱係擔保其保證債務。系爭抵押權乃上訴人為擔保廖
嘉和對被上訴人之借款債務，自不應因登記錯誤而認系爭抵押權所擔保之債務不存在
。又於清償期屆至後，經被上訴人向上訴人催討，上訴人乃協同廖嘉和之妻楊玉琴共
同要求被上訴人允予延期清償，且表示願繼續支付利息，經被上訴人同意後，始由上
訴人轉交利息。故上訴人所稱延期清償未經上訴人同意乙節，並非事實等語，資為抗
辯。
原審維持第一審所為上訴人敗訴之判決，駁回其上訴，無非以：上訴人主張之事實，
業據其提出系爭不動產登記簿謄本、抵押權設定契約書、原法院八十六年度抗字第七
七三號民事裁定附卷為證，且為被上訴人所不爭執，堪信為真實。經查八十二年十月
十三日訴外人廖嘉和向被上訴人借款三百萬元時，上訴人當場提出設定系爭不動產抵
押權有關登記資料，交付被上訴人為抵押權之設定登記，為廖嘉和返還借款之擔保，
業據借款人廖嘉和結證屬實，其為物之保證，至臻明確，上訴人主張其設定系爭抵押
權與被上訴人，係擔保其「保證責任」之債務，惟查「保證責任」之債務，亦為債務
，則上訴人為債務人，於其所有系爭不動產上登記上訴人為義務人兼債務人，亦無不
合。上訴人又主張其所有系爭不動產設定抵押權與被上訴人，登記義務人兼債務人為
上訴人，則被上訴人行使權利，應依登記之內容為之，訴外人廖嘉和既非登記之債務
人，上訴人於該抵押權存續期間又未積欠被上訴人債務，自應塗銷抵押權等語。惟查
上訴人所有系爭不動產設定抵押權與被上訴人，所擔保之債務即訴外人廖嘉和向被上
訴人之借款三百萬元，為物之擔保，而廖嘉和迄未清償被上訴人三百萬元之事實，又
為上訴人所不爭執，上訴人「物之保證」尚難謂業已消滅。按就定有期限之債務為保
證者，如債權人允許主債務人延期清償時，保證人除對於其延期已為同意外，不負保
證責任，民法第七百五十五條固有明文，惟查該法條規定定期債務保證責任之免除，
乃專為人之保證而設，物之保證不包括在內。上訴人既為「保證責任」之債務人，亦
為物之保證人，且於主債務人廖嘉和延期清償期間所支付之利息，均由上訴人代為轉
交之事實，又為上訴人所不爭執，上訴人對於延期清償業已同意，堪信為真實。上訴
人主張其「保證責任」之債務已消滅，自無可採。綜上所述，上訴人所有系爭不動產
所設定抵押權，擔保之債務並未清償，物之保證尚未消滅，從而上訴人訴請被上訴人
塗銷抵押權登記，即非有據，不能准許等詞，為其判斷之基礎。
按抵押權為不動產物權，非經登記，不生效力，抵押權人僅能依設定登記之內容行使
權利，是抵押債務人究為何人，應以設定登記之內容為準（本院七十二年台上字第二
四三二號判例參照）。查系爭抵押權設定契約書記載上訴人為義務人兼債務人，不動
產登記簿謄本所記載之內容亦相同，足見系爭抵押權所擔保者乃上訴人本人對被上訴
人所負擔之債務。原審謂上訴人設定系爭抵押權予被上訴人，係擔保上訴人保證責任
之債務，且係物之保證，核與卷內證據資料不符。本件系爭抵押權登記究竟有無塗銷
原因，應以上訴人對被上訴人是否負有債務為斷，本院前次發回意旨已予指明，原審
仍未詳查認定，遽憑上開理由為上訴人敗訴之判決，尚有可議。上訴論旨，指摘原判
決不當，求予廢棄，為有理由。又被上訴人在原審既陳稱：被上訴人與廖嘉和並不相
識，系爭借款係由廖嘉和與上訴人約定提供同債權額相當擔保給上訴人，再由上訴人
自己設定系爭抵押權登記向被上訴人借款，則系爭借款上訴人係以其名義，至少同意
以其名義貸借，且系爭借款三百萬元係由被上訴人交給上訴人收取，上訴人確係本件
系爭借款之債務人兼擔保物提供之義務人等語（見原審更二卷第四七頁及第四八頁）
。因上訴人是否為借款人，攸關土地登記簿謄本所載其為債務人是否屬實，自有進一
步詳查之必要，案經發回，併予指明。
據上論結，本件上訴為有理由，依民事訴訟法第四百七十七條第一項、第四百七十八
條第一項，判決如主文。
中      華      民      國     九十     年      十      月     十九     日
                              最高法院民事第二庭
                                  審判長法官  曾  桂  香
                                        法官  劉  延  村
                                        法官  劉  福  聲
                                        法官  黃  秀  得
                                        法官  陳  重  瑜
      右正本證明與原本無異
                                              書  記  官
中      華      民      國     九十     年      十      月    三十一    日


司法院資訊處製作；財團法人民間司法改革基金會備份。
